【裁判字號】    95,判,361
【裁判日期】    950323
【裁判案由】    綜合所得稅
【裁判全文】
最  高  行  政  法  院  判  決
                                     95年度判字第00361號
上  訴  人  乙○○
訴訟代理人  丙○○
被 上訴 人  財政部臺灣省南區國稅局
代  表  人  甲○○
上列當事人間因綜合所得稅事件，上訴人對於中華民國93年10月
12日高雄高等行政法院93年度訴字第298號判決，提起上訴，本
院判決如下：
    主  文
上訴駁回。
上訴審訴訟費用由上訴人負擔。
    理  由
本件上訴人在原審起訴主張：上訴人係勝博藥局負責人，辦理民
國87年度綜合所得稅申報，列報取自中央健康保險局（下稱健保
局）南區分局執行業務收入新臺幣（下同）1,142,822元，執行
業務所得171,423元。經被上訴人初查，依健保局開立之各類所
得扣繳暨免扣繳憑單，核定上訴人執行業務收入19,519,175元，
減除85%必要費用，執行業務所得2,927,876元，另以上訴人漏報
營利及利息等所得78,003元合計2,834,456元，核定漏稅額471,2
71元，除補徵稅額外，並依所得稅法第110條第1項規定，按所漏
稅額處0.2倍罰鍰94,200元。惟依全民健康保險法第49條第3項後
段規定：「藥品及計價藥材依成本給付」，藥品既依成本給付即
無其所得，自不存在所謂藥費部分之所得，況健保局已就藥費及
藥事服務費分別列舉撥付款額數，且每筆藥費均由健保局事前核
定進價成本，而後方得據以向該局申請給付，其用意乃在揭櫫全
民健康保險法第49條第3項後段規定本旨，並區別「含藥費健保
」與「已區分藥費健保」二者，俾便執業者選擇適用不同的費用
計算標準結算申報所得，然而被上訴人卻籠統不區分類別，強將
二者均視為「含藥費健保」計算收入核課稅額，實與政府實施「
醫藥分業」政策之美意相違背，更有違「租稅法律原則」及「誠
信原則」等疑慮；又全民健康保險法第49條第3項後段規定，相
較於所得稅法自係特別規定，依「特別法優於普通法」而據以遵
循與信賴之作為應受保障，如藉「執行業務者費用標準」強將藥
費計入所得額，除違反「法律優位原則」外，更違反「信賴保護
原則」；另「執行業務者費用標準」欠缺法律直接授權依據，其
非授權命令，倘以此為規範所得及課稅依據，有違「法律保留原
則」之虞等情，爰請判決將訴願決定及原處分均撤銷。
被上訴人則以：上訴人係勝博藥局負責人，辦理87年度綜合所得
稅結算申報，經被上訴人於92年4月18日以南區國稅法2字第0920
110251號函請上訴人於文到7日內提示與復查主張相關之帳簿憑
證等證明文件，上訴人雖於同年5月12日出具復查補充理由書，
惟仍未提示相關證明文件供核；上訴人本年度取自健保局執行業
務收入19,519,175元既為其所不爭，被上訴人依財政部88年2月
11日台財稅第881898561號函之規定，核定執行業務收入19,519,
175元，減除85％必要費用，執行業務所得2,927,876元，並無不
合。又上訴人87年度綜合所得稅結算申報，漏報執行業務、營利
及利息等所得合計2,834,456元，有綜合所得稅結算申報書、核
定通知書及各類所得扣繳暨免扣繳憑單可稽，上訴人雖主張因信
賴全民健康保險法第49條第3項後段規定及中華民國藥師公會全
國聯合會88年3月17日 (88)國藥師賢字第880182號函，致所得計
算方法有異，且已就相關執行業務所得提起復查，惟尚不得卸免
上訴人應申報之責，上訴人應申報而未申報，縱非故意，要難謂
無過失，被上訴人依所得稅法第110條第1項規定按所漏稅額酌情
處0.2倍罰鍰94,200元，並無違誤等語，資為抗辯。
原審斟酌全辯論意旨及調查證據之結果，以全民健康保險法制定
之目的係為增進全體國民健康，辦理全民健康保險，以提供醫療
保健服務，此為該法第1條所明定。由該法第49條第3項、第51條
第1項及同法施行細則第67條之1規定觀之，第49條第3項後段所
稱藥品及計價藥材「成本」，係指同類藥品及計價藥材之市場平
均價格，而相關醫療費用分配依據（即健保局給付健保醫事服務
機構之藥費），則為保險人及保險醫事服務機構共同依此擬訂，
並報請主管機關核定之「全民健康保險藥價基準」，尚非上訴人
所稱之藥品及計價藥材實際進貨價格。上訴人主張藥品既依成本
給付即無所得，自不存在所謂藥費部分之所得云云，即屬無憑。
次查，財政部87年度所核定之執行業務者費用標準，藥師僅分一
般20%及健保（含藥費）85%，並未區分含藥費收入與已區分藥費
收入二種健保費用標準，係自財政部89年2月15日台財稅第08904
50920號函及90年2月5日台財稅第0900460074號函核定之88及89
年度執行業務者費用標準細項，始另為區分含藥費收入健保與已
區分藥費收入健保，88年度區分為藥費費用率95%，藥事服務費
20%，89年度則區分為藥費費用率100%，藥事服務費20%等情，此
為兩造所是認，並有財政部所核定之83年度至89年度執行業務者
費用標準影本附卷可稽。從而財政部自88年度起就執行業務者費
用所另為區分含藥費收入健保與已區分藥費收入健保所訂之不同
標準，自不得溯及至87年度適用。上訴人雖另稱健保局並區別「
含藥費健保」與「已區分藥費健保」二者，俾便執業者選擇適用
不同的費用計算標準結算申報所得，然而被上訴人卻籠統不區分
類別，強將二者均視為「含藥費健保」計算收入核課稅額，實與
政府實施「醫藥分業」政策之美意相違背，更有違「租稅法律原
則」及「誠信原則」等疑慮云云，仍非有據。次按，「執行業務
者費用標準」係財政部依所得稅法第14條第1項第2類前段及同法
施行細則第13條第2項及第3項授權訂定，係屬就執行法律有關之
細節性、技術性之事項所為之規定，並未逾越母法之規定，原審
法院自得適用。抑且，全民健康保險法第49條第3項規定係規範
全民健康保險醫事服務機構醫療費用分配方式，並非規範相關執
行業務者所得及稅額計算標準，所得稅法及其上述相關所得核認
標準既係就稅捐核課訂定之規範，於稅捐之核課自應優先適用。
上訴人另主張全民健康保險法第49條第3項後段規定，相較於所
得稅法自係特別規定，依「特別法優於普通法」而據以遵循與信
賴之作為應受保障，如藉「執行業務者費用標準」強將藥費計入
所得額，除違反「法律優位原則」外，更違反「信賴保護原則」
；另「執行業務者費用標準」欠缺法律直接授權依據，自可言其
非授權命令，倘以此為規範所得及課稅依據，便有違「法律保留
原則」之虞云云，洵無足採。另有關信賴保護原則適用之前提為
國家之行政行為為人民所信賴，並確信國家不會任意改變，亦即
要有信賴基礎始可，然中華民國藥師公會全國聯合會尚非稅捐稽
徵之有權單位，而該會以88年3月17日 (88)國藥師賢字第880182
號函通知上訴人，非屬國家之行政行為，上訴人訴稱曾受該函之
通知，統一以藥事服務費15%為申報87年度之所得額，藥品費不
列入申報云云，縱然屬實，上訴人仍不可據此主張有信賴保護原
則之適用而卸免申報系爭所得之責。末查，上訴人87年度綜合所
得稅結算申報，漏報執行業務、營利及利息等所得合計2,834,45
6元，違章事證足堪認定，上訴人雖主張因信賴健保法第49條第3
項後段規定及中華民國藥師公會全國聯合會上開函，致所得計算
方法有異，尚不得卸免應申報之責，上訴人應申報而未申報，縱
非故意，要難謂無過失，被上訴人依所得稅法第110條第1項規定
按所漏稅額酌情處0.2倍罰鍰94,200元，並無不合，復查及訴願
決定遞予維持，亦無違誤，因將上訴人在原審之訴駁回。
上訴意旨略謂：(1)原判決認為「執行業務者費用標準」係財政
部依所得稅法第14條第1項第2類前段及同法施行細則第13條第2
項及第3項授權訂定，惟查所得稅法第14條第1項第2類前段並無
明文「授權」規定，同法施行細則第13條第2項及第3項，非屬所
得稅法本文規定，如將其解為授權依據，則欠缺「直接」「法律
」明文授權，對於人民權利限制及不利益規定，已違法律保留原
則。(2)上訴人以健保局核定公告之基準藥價進藥，故上訴人信
賴法律明文規定「藥品及計價藥材依成本給付」而未予設置帳簿
，係屬法律權利保障範疇。被上訴人如認為藥品於成本內尚獲有
利潤，自應依客觀、合理方法向出貨藥商及健保局查證是否屬實
，若概以固定不變之百分比，不問地區、經濟情況如何不同，推
計納稅義務人之所得額自難切近實際，有失公平合理，原判決顯
違司法院釋字第218號解釋就所得稅推計核定之意旨。(3)全民健
康保險法第49條第3項規範醫藥分帳制度，而醫藥分帳制度即牽
涉實質執業所得多寡，係訂定於所得稅法之後，且係健保局與特
約醫事服務機構訂定公法契約之強制性社會保險，故全民健康保
險法為特別法，應優先於稅法而適用。原判決認為應優先適用稅
法，自違反法律位階原則。(4)「執行業務者費用標準」係根據
所得稅法施行細則訂頒，參照司法院釋字第367號解釋意旨，僅
得就執行法律有關之細節性、技術性之事項加以定之。惟「執行
業務者費用標準」實已涉及人民權利之限制，逾越執行法律有關
之細節性、技術性事項範疇，牴觸全民健康保險法第49條第3項
後段規定，衡酌中央法規標準法第11條及行政程序法第158條第1
項第1款規定應屬無效，原判決就此部分顯有判決不適用法規或
適用不當之違法。(5)健保法自84年3月1日起即已公布施行，而
「執行業務者費用標準」之有關執行全民健康保險藥師收入費用
率，直至88年方配合健保法將其區分為「藥費收入」與「藥事服
務費收入」，二者時間落差明顯，收入計算方式不一致，僅援引
「執行業務者費用標準」計算收入，而排斥健保法「醫、藥分業
」收入計算規定，原判決有違中央法規標準法第11條及行政程序
法第158條第1項第1款規定應屬無效，更違反「誠實信用原則」
。(6)中華民國藥師公會全國聯合公會88年3月17日 (88)國藥師
賢字第880182號函，參照學者見解，具有信賴基礎，對健保法第
49條第3項後段及同法施行細則第67條之1所定「市場平均價格之
成本」規定，乃客觀、具體確認其為進藥價格，參照司法院釋字
第525號解釋意旨，上訴人本此信賴基礎及表現應受保護，更無
過失，應予不罰，原判決顯違「信賴保護原則」，有判決不適用
法規或適用法規不當之違法云云。
本院查：所得稅法第83條第1項規定：「稽徵機關進行調查或復
查時，納稅義務人應提示有關各種證明所得額之帳簿、文據；其
未提示者，稽徵機關得依查得之資料或同業利潤標準，核定其所
得額。」同法施行細則第13條規定：「（第1項）本法第14條第1
項第2類關於執行業務者之設帳，應由財政部各地區國稅局擬訂
輔導實施辦法，報請財政部核定之。（第2項）執行業務者．．
．未依法設帳記載及保存憑證，或未能提供證明所得額之帳簿文
據者，稽徵機關得照同業一般收費及費用標準核定其所得額。（
第3項）前項收費及費用標準，由財政部各地區國稅局徵詢各該
業同業公會意見擬訂，報請財政部核定之。」財政部88年2月11
日發布之「87年度執行業務者費用標準」規定：「執行業務者未
依法辦理結算申報，或未依法設帳記載並保存憑證，或未能提供
證明所得額之帳簿文據者，87年度應依下列標準計算其必要費用
：．．．九藥師：20%。但全民健康保險（含藥費）為85%。」上
開規定，乃係針對本應自行申報並提示各種證明所得額之帳簿、
文據之納稅義務人，於其未依規定設帳記載並保存憑證，或未能
提供證明所得額之帳簿文據者，得由徵機關照同業一般收費及費
用標準核定其所得額之推計核定課稅方法，核與租稅法律主義及
所得稅法之規定無違，亦無違反法律保留原則可言。經查，本件
上訴人辦理87年度綜合所得稅申報，經被上訴人於92年4月18日
以南區國稅法2字第0920110251號函請上訴人於文到7日內提示與
復查主張相關之帳簿憑證等證明文件，因上訴人未提示相關證明
文件供核，被上訴人乃就上訴人本年度取自健保局執行業務收入
19,519,175元，依「87年度執行業務者費用標準」核定執行業務
收入19,519,175元，減除85％必要費用，執行業務所得2,927,87
6元，即無不合。次查，全民健康保險法第47條至第54條係有關
醫療費用支付之規定，其中第49條係規定醫療費用協定委員會應
在行政院核定之醫療給付費用總額範圍內，協定保險之醫療給付
費用總額及其分配方式；另第51條係擬訂醫療費用支付標準及藥
價基準，所指「醫療費用」與所得稅法第14條第2類規定執行業
務所得應就執行業務者之收入，減除房租、折舊、修理費、旅費
等及其他直接必要費用後之餘額為其所得額所指之「費用」不同
。上開全民健康保險法之規定，對於本件應適用所得稅法及其相
關規定核算上訴人執行業務所得額部分，並無所謂全民健康保險
法為特別法，應優先於稅法而適用之餘地，更無所謂違反法律位
階原則之問題。原判決以上訴人87年度綜合所得稅結算申報，漏
報執行業務、營利及利息等所得合計2,834,456元，上訴人應申
報而未申報，縱非故意，要難謂無過失，被上訴人依所得稅法第
110條第1項規定按所漏稅額酌情處0.2倍罰鍰94,200元，並無不
合，因將復查決定及訴願決定遞予維持，駁回上訴人之訴，經核
於法並無違背。上訴論旨，仍執前詞，並就原判決理由業已論駁
之事項，任加爭執，指摘原判決有違背法令情事，求予廢棄，核
其上訴難認有理由，應予駁回。
據上論結，本件上訴為無理由，爰依行政訴訟法第255條第1項、
第98條第3項前段，判決如主文。
中    華    民    國    95    年    3     月    23    日
                  第二庭審判長法  官  廖  政  雄
                              法  官  林  清  祥
                              法  官  鍾  耀  光
                              法  官  姜  仁  脩
                              法  官  胡  國  棟
以  上  正  本  證  明  與  原  本  無  異
中    華    民    國    95    年    3     月    23    日
                              書記官  蘇  金  全


司法院資訊處製作；財團法人民間司法改革基金會備份。
